【裁判字號】    96,訴,400
【裁判日期】    970430
【裁判案由】    侵占
【裁判全文】
臺灣花蓮地方法院刑事判決               96年度訴字第400號
公  訴  人  臺灣花蓮地方法院檢察署檢察官
被      告  乙○○
上列被告因侵占案件，經檢察官提起公訴（96年度偵字第2715號
），本院判決如下：
    主  文
乙○○無罪。
    理  由
一、公訴意旨略以：被告乙○○於民國87年至94年間擔任花蓮縣
    玉里鎮樂合社區發展協會（下稱樂合社區協會）之會計，負
    責該協會之帳冊管理、經費提存收支等相關事務。竟基於意
    圖為自己不法所有之概括犯意，自94年1月6日起至同年6月1
    3 日止，利用其為樂合社區協會管理、提領存放該協會於玉
    溪地區農會所開立之00000000000000號帳戶（以下稱系爭帳
    戶）存款之機會，以重複提領實際支出款項之方式，多次將
    部分存款侵占入己，總計達新臺幣（下同）93,587元。嗣為
    樂合社區協會理事長丙○○發現系爭帳戶被提領之金額與被
    告所登載之收支簿及相關憑證均不符合，始悉上情，因認被
    告涉犯刑法第336條第1項之公益侵占罪嫌等語。
二、按犯罪事實應依證據認定之，無證據不得認定犯罪事實，刑
    事訴訟法第154條第2項定有明文。公訴意旨認被告涉犯上揭
    罪嫌，無非以：(一)告訴人樂合社區協會（代表人丙○○）於
    偵查中之指訴；(二)證人甲○○、陳鋒民之證言；(三)樂合社區
    協會收支簿、重建部落傳統聚會所計畫及社區林業理念宣導
    系列講座之補助費用結報明細表暨相關憑證影本、系爭帳戶
    存摺內頁影本等證據，為其主要論據。
三、訊據被告固不否認自87年至94年間擔任樂合社區協會會計，
    並保管系爭帳戶之存摺及印章，其間系爭帳戶內之金錢至94
    年6 月13日止，均為其所領取，惟堅詞否認有何公益侵占之
    犯行，辯稱：伊自93年底至94年6 月13日止，自系爭帳戶所
    提領之金錢，均係花蓮縣文化局（以下稱文化局）、行政院
    農業委員會林務局花蓮林管處（以下稱林管處）、花蓮縣政
    府城鄉發展局（以下稱發展局）所補助，該等機關係自93年
    12月間起開始核撥相關補助金額，樂合社區協會則自93年11
    月間起即開始相關計畫之執行，故伊自93年11月間即開始提
    領系爭帳戶內金錢，補助之金額均已花用，且全部都有相關
    憑證，偵查中與告訴人對帳時，僅有林管處及發展局之相關
    憑證，文化局部分因已報審計部所以未取得，告訴人才有誤
    會，伊並無侵占等語。經查：
    (一)樂合社區協會在93年底、94年間曾受文化局、林管處及發
      展局補助分別辦理「93年度新故鄉社區總體營造計畫─傳
      統部落聚會所整建計畫」、「社區林業理念宣導系列講座
      」、「花蓮縣社區規劃師培訓─社區風貌基本培力計畫」
      等情，有文化局96年10月30日蓮文推字第09600062580 號
      函（參本院卷第73頁）、林管處96年11月9日花育字第096
      8240962號函（參本院卷第132頁）、花蓮縣政府96年10月
      30日府城劃字第09601574270號函（參本院卷第121頁）及
      各該函附之資料分別在卷可稽。而文化局、林管處及發展
      局等機關上開計畫分別補助樂合社區協會(1)文化局：200,
      000元（分2期，第1期6萬元，於93年12月14日入帳；第2
      期14萬，於94年1月14日入帳）、(2)林管處85,000元（於9
      4年2月23日入帳）、(3)發展局：461,850元（第1期25萬元
      ，於94年1月5日入帳；第2期211,850元，於94年3 月21日
      入帳）等情，除有系爭帳戶存摺影本、審計部臺灣省花蓮
      縣審計室96年10月25日審花縣一字第0960002641號函（參
      本院卷第19頁）分別在卷足憑外，復為被告及告訴人所均
      不否認，自堪認前開各機關於93年至94年初確有補助樂合
      社區協會總計746,850 元（200,000+85,000+461,850）無
      訛。
    (二)告訴人樂合社區協會雖指訴被告所提領之系爭帳戶最後 1
      筆94年6 月13日之36,850元，係無任何憑證之支出為被告
      所侵占。查被告雖不否認在樂合社區協會於94年5 月10日
      由丙○○接任理事長後，嗣後協會有更換會計，伊自系爭
      帳戶最後領取的一筆金錢即94年6 月13日之36,850元，惟
      仍以前揭情詞置辯。而經本院核對告訴人所提系爭帳戶存
      摺之93、94年間內容（參本院卷第177頁至第179頁），自
      93年1月1日起至94年6 月13日止，除一般水電費等固定支
      出外，其餘系爭帳戶所支出提領之金額如附表所示，其中
      93年底至94年6 月13日支出之金額即附表編號2至編號9共
      計提領746,850元。核與被告於本院審理時供稱，上開3機
      關補助之款項，樂合社區協會自93年11月間即開始動用，
      至94年6 月13日止相符，則被告所提領款項總額，確實與
      補助款項相符，應堪認定。
    (三)而上開林管處、發展局所補助之金額，均有相關憑證核銷
      ，已據告訴人於偵查中與被告核帳後陳報無訛，有告訴人
      之陳報狀在卷足憑（參交查卷第114 頁），而林管處部分
      之核銷金額為88,320元、發展局部分之核銷金額為464,94
      3元（250,826+214,117），亦均有憑證簿在卷可參（參交
      查卷第117頁以下、第130頁以下、第134 頁以下）。此部
      分自應認被告確有相關支出無訛。至文化局補助部分，亦
      有前開審計部臺灣省花蓮縣審計室函附之憑證（參本院卷
      第20頁至第72頁）可按，共支出206,540元。則前開3機關
      補助金額之花用均確有憑證可稽，且總支出之金額亦達75
      9,803 元（88,320+464,943+206,540），已逾補助之金額
      。是被告辯稱：樂合社區協會93年間受文化局、林管處、
      發展局補助之金額均已花用，且全部都有相關憑證，係偵
      查中與告訴人對帳時，無法取得文化局已報審計部之憑證
      等語，即與客觀證據相符，而屬可採。
    (四)本件實係證人丙○○於94年5 月10日接任樂合社區協會理
      事長後，發現被告仍於94年6 月13日領取系爭帳戶36,850
      元，且認被告該筆款項並無相關憑證，而認被告涉犯侵占
      罪嫌，而以樂合社區協會名義提出告訴，另樂合社區協會
      之常務監事甲○○，亦同認被告僅侵占此筆金額，亦據證
      人甲○○於本院審理時到庭證述無訛。而被告領取系爭帳
      戶之金額，與前揭3 機關補助之金額相符，已如前述，且
      確有相關核銷之憑證可稽，顯見證人丙○○及甲○○之證
      述確實與調查證據結果不符。至公訴意旨係以被告提領之
      金額與相關憑證核對後，認被告涉侵占部分達93,587元等
      語，應係就被告提領部分漏未計及附表編號2、3部分，及
      支出部分漏未計及文化局之206,540元部分之憑證所致。
    (五)綜上各情，本案被告提領金額，既與前開3 機關補助金額
      相符，而又有相關之支出憑證在卷可稽，而實際支出之金
      額依憑證計算又略高於補助金額，顯見被告所辯自系爭帳
      戶所提領之金錢，均係樂合社區協會所花用，全部均有相
      關憑證等語，即與本院向林管處、發展局、審計部臺灣省
      花蓮縣審計室調取前開各機關相關憑證及資料，並核對系
      爭帳戶之支出後相符，而依卷內檢察官之舉證，亦無證據
      證明上開憑證有所不實，則被告辯解既與客觀所存憑證、
      系爭帳戶支出金額相符，即屬可採。此外，復查無其他積
      極證據，足認被告確有侵占樂合社區協會金錢之犯行，自
      應為被告有利之認定，而為無罪之諭知。
據上論斷，應依刑事訴訟法第301條第1項前段，判決如主文。
本案經檢察官孫源志到庭執行職務。
中    華    民    國    97    年    4     月    30    日
                  刑事第二庭    審判長法  官  林碧玲
                                      法  官  沈培錚
                                      法  官  林恒祺
上列正本證明與原本無異。
如對本判決不服，應於送達後10日內，向本院提出上訴狀（上訴
狀應記載具體上訴理由並應抄附繕本）告訴人或被害人如對於本
判決不服者，應具備理由請求檢察官上訴，其上訴期間之計算係
以檢察官收受判決正本之日期為準。
中    華    民    國    97    年    4     月    30    日
                                      書記官
附表：系爭帳戶於93年至94年6 月13日領取款項明細（不含扣繳
      水電費用部分）
┌───┬─────┬──────────┬─────┐
│編號  │領款日期  │金額（新臺幣）      │備註      │
├───┼─────┼──────────┼─────┤
│1     │93.1.19   │10,400元            │          │
├───┼─────┼──────────┼─────┤
│2     │93.11.23  │40,000元            │          │
├───┼─────┼──────────┼─────┤
│3     │93.12.14  │60,000元            │          │
├───┼─────┼──────────┼─────┤
│4     │94.1.6    │150,000元           │          │
├───┼─────┼──────────┼─────┤
│5     │94.2.18   │100,000元           │          │
├───┼─────┼──────────┼─────┤
│6     │94.3.3    │150,000元           │          │
├───┼─────┼──────────┼─────┤
│7     │94.3.30   │100,000元           │          │
├───┼─────┼──────────┼─────┤
│8     │94.4.18   │110,000元           │          │
├───┼─────┼──────────┼─────┤
│9     │94.6.13   │36,850元            │          │
├───┼─────┼──────────┼─────┤
│總計  │          │746,850元           │編號2至編 │
│      │          │                    │號9       │
└───┴─────┴──────────┴─────┘


司法院資訊處製作；財團法人民間司法改革基金會備份。
